【裁判字號】    98,訴,332
【裁判日期】    990624
【裁判案由】    傷害致死
【裁判全文】
臺灣苗栗地方法院刑事判決               98年度訴字第332號
公  訴  人  臺灣苗栗地方法院檢察署檢察官
被      告  丁○○
選任辯護人  周敬恒律師
上列被告因傷害致死案件，經檢察官提起公訴（97年度偵字第43
57號），本院判決如下：
    主  文
丁○○因過失致人於死，處有期徒刑柒月。
    事  實
一、緣丁○○與張羽萱為男女朋友關係。民國97年4 月6 日上午
    ，因張羽萱之胞弟張俊傑結婚，丁○○前往張羽萱位於苗栗
    縣大湖鄉○○村○○路61號住處幫忙，婚宴結束後，張羽萱
    得知母親丙○○○僅包給丁○○紅包新臺幣（下同）1,000
    元，即向母親表達不滿，丙○○○遂再交付1,000 元予張羽
    萱委其轉交給丁○○，張羽萱便上樓找丁○○，隨後丁○○
    即匆忙下樓離去，張羽萱跟隨在後，並於離去前將千元鈔丟
    還其母，而丁○○並未待張羽萱上車即逕自駕駛車牌號碼94
    92-NA 號自用小客車離去，張羽萱乃步行離開。丁○○離去
    後不久即打電話予丙○○○，對其於離開時未回答丙○○○
    之問話致歉，丙○○○得知張羽萱未上車後，要求丁○○必
    須載到張羽萱，丁○○遂折返並於苗栗縣大湖鄉大湖酒莊搭
    載張羽萱。其後，丁○○與張羽萱二人先在苗栗市○○路後
    龍溪畔散步，於同日下午6 時30分許，由丁○○駕車搭載張
    羽萱至友人詹松仁位於苗栗縣苗栗市○○街20巷12弄1 號住
    處賭博。迨同日晚間9 時40分許，丁○○駕車搭載張羽萱自
    詹松仁住處離去，於同日晚間9 時56分許，沿苗栗縣公館鄉
    ○○道由北往南方向行駛時，張羽萱接獲胞弟張俊傑來電勸
    其早點回家。通話完畢後，丁○○向張羽萱提及婚宴時其對
    母親丙○○○之態度不佳，張羽萱深覺委屈，與丁○○發生
    爭執，並開啟車門，揚言「死一死算了」，丁○○明知張羽
    萱係在負氣情緒下，於車輛行進間開啟車門，即使車速甚慢
    ，仍可預見張羽萱有不慎墜落車外受傷之危險，且其所駕駛
    之休旅車車身較高，若墜落車外，造成嚴重傷勢或死亡結果
    之可能性甚高，竟因張羽萱時常以此動作要脅丁○○停車，
    仍以為張羽萱僅係作勢，確信張羽萱不致掉落車外，乃不以
    為意，而在張羽萱開啟車門，並將雙腳伸出車外之相當時間
    內，未及時將車輛煞停，或採取其他適當之防免措施，致張
    羽萱在車門開啟且丁○○繼續慢速行車途中，果真墜車跌落
    苗栗縣公館鄉仁安村2 鄰附近南向之沿山道地面，雖經丁○
    ○緊急停車將張羽萱送行政院衛生署苗栗醫院急救，於97年
    4 月7 日再轉送童綜合醫院救治，張羽萱仍因受有左耳後及
    枕部頭皮腫脹、後枕部頭皮下廣泛出血、左後枕骨線性骨折
    、兩側硬腦膜下腔出血、右側大腦顳葉及額葉底部及左側額
    葉底部蜘蛛膜下腔及皮質挫傷出血、顱底硬腦膜下腔及蜘蛛
    網膜下腔出血之傷害，延至97年4 月9 日凌晨3 時20分許不
    治死亡。
二、案經張羽萱之母丙○○○訴由臺灣苗栗地方法院檢察署檢察
    官偵查起訴。
    理  由
壹、證據能力部分：
一、被告以外之人，於審判外之言詞或書面陳述，除法律有規定
    者外，不得作為證據，刑事訴訟法第159 條第1 項定有明文
    。查證人即行政院衛生署苗栗醫院護理人員魏曉嵐、張碧櫻
    、陳麗瑜、劉巧軒、江宜珍；行政院衛生署苗栗醫院醫師劉
    明岳、廖文宏於警詢中所為陳述，屬傳聞證據，被告之辯護
    人於本院準備程序時爭執其證據能力（本院卷第70頁），亦
    查無符合刑事訴訟法第159 條之2 、之3 之例外有證據能力
    之要件，依上開規定，應認上開證人於警詢時之證述均無證
    據能力。
二、按鑑定人由審判長、受命法官或檢察官就下列之人選任一人
    或數人充之：一就鑑定事項有特別知識經驗者；二經政府機
    關委任有鑑定職務者；鑑定之經過及其結果，應命鑑定人以
    言詞或書面報告。又法院或檢察官得囑託醫院、學校或其他
    相當之機關、團體為鑑定，或審查他人之鑑定，並準用刑事
    訴訟法第203 條至第206 條之1 規定，刑事訴訟法第198 條
    、第206 條第1 項、第208 條第1 項分別定有明文。故不論
    鑑定人或鑑定機關、團體，如由法院、審判長、受命法官或
    檢察官視具體個案之需要而為選任、囑託，並依同法第206
    條之規定，提出言詞或書面報告，即符合同法第159 第1 項
    所定得作為證據之「法律有規定」之例外。卷附法務部法醫
    研究所（97）醫鑑字第0971100631號鑑定報告書、法醫石台
    平於97年12月8 日出具之再鑑定書（見97年度相字第168 號
    相驗卷第130-137 頁、97年度偵字第4357號偵查卷第2-6 頁
    ），係依臺灣苗栗地方法院檢察署檢察官之囑託而為鑑定，
    依上開說明，該等鑑定意見依法自均有證據能力。另97年4
    月9 日檢察官勘驗車牌號碼9492-NA 號自用小客車，係檢察
    官依刑事訴訟法第212 條、第213 條規定所為之勘驗處分，
    復查無有顯不可信之情況，依法亦得為證據（最高法院96年
    度臺上字第7335號判決意旨參見）。
三、次按測謊鑑定究竟有無證據能力，刑事訴訟法並無明文規定
    ，實務上依刑事訴訟法第208 條第1 項規定，囑託法務部調
    查局或內政部警政署刑事警察局為測謊檢查，受囑託機關就
    檢查結果，以該機關名義函覆，該測謊檢查結果之書面報告
    ，即係受囑託機關之鑑定報告，該機關之鑑定報告，形式上
    若符合測謊基本程式要件，包括：經受測人同意配合，並已
    告知得拒絕受測，以減輕受測者不必要之壓力，測謊員須經
    良好之專業訓練與相當之經驗，測謊儀器品質良好且運作正
    常，受測人身心及意識狀態正常，測謊環境良好，無不當之
    外力干擾等要件，即賦予證據能力，此有最高法院92年度臺
    上字第3822號、93年度臺上字第1865號判決足資參照。經查
    ，本案被告之測謊鑑定書係本院徵得被告同意後，先後委請
    法務部調查局、內政部警政署刑事警察局為被告實施測謊鑑
    定，且在接受測謊前，被告經測前會談，會談時親自簽署同
    意書、具結書，自願接受測謊，並無強迫情事；且測謊鑑定
    人領有測謊技術課程修畢證書，有專業之訓練，測謊使用之
    儀器均為Lafayette LX-4000 ，測謊環境良好，無外界干擾
    因素，被告測試前經調查身體狀況符合測謊條件，此有上開
    測謊鑑定書在卷足按（見本院卷第176-190 、213- 216 頁
    ），故該測謊鑑驗報告並無任何不符上開基本程式要件之瑕
    疵，依上開判決意旨，即應認有證據能力。
四、又按刑事訴訟法第159 條之4 規定，除前3 條之情形外，下
    列文書亦得為證據：一除顯有不可信之情況外，公務員職務
    上製作之紀錄文書、證明文書。此係因公務員職務上製作之
    紀錄文書或證明文書，係公務員依職權所為，與其責任、信
    譽攸關，若有錯誤、虛偽，公務員可能因此擔負刑事及行政
    責任，且該等文書經常處於可能受公開檢查之狀態，其正確
    性及真實之保障極高；且如讓製作者以口頭方式在法庭上再
    重述過去之事實或數據，實際上有其困難，二者具有一定程
    度之不可代替性，是除非有顯不可信之情況外，公務文書應
    均具有證據能力。查卷附之臺灣苗栗地方法院檢察署相驗屍
    體證明書、法務部法醫研究所（97）醫剖字第0971100631號
    解剖報告書（見相驗卷第50、124-128 頁），分別是公務員
    職務上製作之紀錄文書、證明文書，並無證據證明有何「顯
    不可信之情況」，檢察官、被告及其辯護人亦不爭執其證據
    能力，且對本案被告被訴傷害致死之待證事項具有相當關聯
    性，依刑事訴訟法第159 條之4 第1 款之規定，應有證據能
    力。
五、再按刑事訴訟法第159 條之4 第2 款所稱從事業務之人於業
    務上或通常業務過程所須製作之紀錄文書、證明文書，因係
    於通常業務過程不間斷、有規律而準確之記載，且大部分紀
    錄係完成於業務終了前後，無預見日後可能會被提供作為證
    據之偽造動機，其虛偽之可能性小，除非該等紀錄文書或證
    明文書有顯然不可信之情況，否則有承認其為證據之必要。
    又醫院診斷證明書係病患就診或就醫，醫師就其診斷治療病
    患結果，所出具之證明書。醫師法第17條規定，醫師如無法
    令規定之理由，不得拒絕診斷書之交付。醫師係從事醫療業
    務之人，病患如純為查明病因並以接受治療為目的，而到醫
    療院所就醫診治，醫師於例行性之診療過程中，對該病患所
    為醫療行為，於業務上出具之診斷書，屬於醫療業務上或通
    常醫療業務過程所製作之證明文書，自該當於上開條款所指
    之證明文書（最高法院95年度臺上字第5026號判決要旨參照
    ）。查卷附張羽萱行政院衛生署苗栗醫院病歷、童綜合醫院
    診斷證明書、病歷摘要（參於相驗卷第24-31 頁、卷外證物
    袋），固屬被告以外之人於審判外之書面陳述，然此係張羽
    萱受傷後，前往醫院就醫接受治療，由醫師本於其專業知識
    進行醫療行為，並於業務上製作前述診斷證明書及病歷，具
    有相當之中立性，並無顯不可信之情況，應具有證據能力。
六、復按關於非供述證據之物證，或以科學、機械之方式，對於
    當時狀況所為忠實且正確之記錄，性質上並非供述證據，均
    應無傳聞法則規定之適用；如該非供述證據非出於違法取得
    ，並已依法踐行調查程序，即不能謂無證據能力，最高法院
    97年度臺上字第1401、6153號判決要旨參照。本案卷附之死
    亡相驗、解剖照片、路口監視器錄影光碟及錄影光碟翻拍照
    片等，均係屬機械性紀錄特徵，是透過機械鏡頭形成的畫面
    映寫入膠卷、光碟片或以數位方式存入特定設備內，然後還
    原於照相紙及播放設備上；又遠傳電信股份有限公司用戶資
    料查詢、門號0000000000號行動電話雙向通聯紀錄，則係資
    訊業者依申辦手機申請資料、使用聯絡時間依序為機械式紀
    錄等，均不含有人類意思表達之供述要素，所拍攝或記錄內
    容現實情狀之一致性，係透過機械原理加以還原，並無人對
    現實情形之記憶、知覺經常可能發生之誤差（如知覺之主觀
    性及記憶隨時間推移而發生變化、遺忘等），故上開資料亦
    屬非供述證據，並無傳聞法則之適用，而該等證據已經依法
    踐行調查證據之程序，被告及其辯護人均未爭執有何違法取
    得上開物證之情形，復經本院於審理中踐行調查程序，自均
    有證據能力。
七、末按被告以外之人於審判外之陳述，雖不符刑事訴訟法第15
    9 條之1 至之4 之規定，而經當事人於審判程序同意作為證
    據，法院審酌該言詞陳述或書面陳述作成時之情況，認為適
    當者，亦得為證據。又當事人、代理人或辯護人於法院調查
    證據時，知有第159 條第1 項不得為證據之情形，而未於言
    詞辯論終結前聲明異議者，視為有前項之同意，同法第159
    條之5 亦定有明文。查本案以下所引用之其他被告以外之人
    於審判外之陳述（包含書面陳述），被告及其辯護人於本院
    準備程序中均表示不爭執證據能力（見本院卷第70頁），且
    迄於言詞辯論終結前亦未聲明異議。本院審酌上開證據資料
    製作時之情況，尚無違法不當及證明力明顯過低之瑕疵，亦
    認為以之作為證據應屬適當，故揆諸前開規定，認有證據能
    力。
貳、實體部分：
一、訊據被告丁○○固坦承於上揭時地，駕車搭載張羽萱於行經
    苗栗縣公館鄉○○村○○道時，張羽萱墜車，因而受有前述
    之傷害，經其將張羽萱送醫急救後仍不治死亡等情，惟矢口
    否認有何上開犯行，辯稱：張羽萱係因伊指責其對母親丙○
    ○○無禮後，自行開啟車門跳車，因傷重不治死亡，伊並沒
    有犯罪等語。經查：
  (一)被告丁○○與被害人張羽萱為男女朋友關係，於97年4 月6
    日，張羽萱胞弟張俊傑結婚，被告前往張羽萱住處幫忙，張
    羽萱因不滿母親丙○○○僅包給被告紅包1,000 元，而與母
    親發生不愉快，被告即先行駕車離開，張羽萱則將母親補包
    給被告之千元鈔丟還母親後離去，被告離去後不久即打電話
    予丙○○○為其先行離去，且未回應問話致歉，並依丙○○
    ○要求折返至苗栗縣大湖鄉大湖酒莊搭載張羽萱，於同日下
    午6 時30分許，至友人詹松仁住處賭博，直至同日晚間9 時
    40分許，由被告駕車搭載張羽萱離去，沿苗栗縣公館鄉○○
    道由北往南方向行駛，於同日晚間9 時56分許，張羽萱接獲
    胞弟張俊傑來電勸說其早點回家等情，業據被告丁○○坦承
    不諱，且與證人丙○○○於警詢、檢察官偵查中；證人張俊
    傑、詹松仁，及同在詹松仁住處賭博之藍木連、徐銘鴻於警
    詢中證述情節相符（見相驗卷第12-17 、42-43 、92 -105
    、107-108 頁），並有被告與張羽萱共同使用之0000000000
    號行動電話97年4 月6 日通聯紀錄及基地台位置在卷可稽（
    見相驗卷第118-121 頁），自堪以認定。
  (二)被害人張羽萱係於97年4 月6 日晚間10時14分許，因頭部受
    傷，由被告駕車搭載，沿苗栗市○○路北向行駛，經苗栗市
    ○○路，送至行政院衛生署苗栗醫院就醫，嗣於97年4 月7
    日凌晨4 時30分轉送童綜合醫院救治，惟於97年4 月9 日凌
    晨3 時20分傷重不治死亡等情，有行政院衛生署苗栗醫院病
    歷、童綜合醫院診斷證明書、病歷、臺灣苗栗地方法院檢察
    署相驗屍體證明書各1 份及路口監視器錄影光碟翻拍照片2
    張等在卷可稽（見相驗卷第24-30 、50、115-116 頁及卷外
    證物袋）。再被害人張羽萱因傷死亡後，經臺灣苗栗地方法
    院檢察署檢察官督同法醫相驗及解剖被害人屍體後，發現被
    害人張羽萱左耳後及枕部頭皮腫脹、後枕部頭皮下廣泛出血
    、左後枕骨線性骨折、兩側硬腦膜下腔出血、腦水腫壞死、
    右側大腦顳葉及額葉底部及左側額葉底部蜘蛛膜下腔及皮質
    挫傷出血、顱底硬腦膜下腔及蜘蛛網膜下腔出血，其中後枕
    部為外力撞擊點，前額葉顱底面為對衝傷位置（即右側大腦
    顳葉及額葉底部及左側額葉底部蜘蛛膜下腔及皮質挫傷出血
    ），由對衝位置腦組織傷害嚴重程度大於撞擊點位置下腦組
    織，推判致傷機轉為移動中之頭部撞擊靜止物體（即頭部撞
    物），死亡原因為頭部外傷，雙側硬膜下出血，腦死，中樞
    神經衰竭乙情，亦有法務部法醫研究所（97）醫剖字第0971
    100631號解剖報告書及解剖照片、（97）醫鑑字第09711006
    31號鑑定報告書、法醫石台平於97年12月8 日出具之再鑑定
    書附卷足佐（見相驗卷第72-78 、124-137 頁、偵查卷第3
    頁），是被害人係因移動中之頭部撞擊靜止物體，造成頭部
    外傷，雙側硬膜下出血，腦死，中樞神經衰竭而死亡，應堪
    認定。
  (三)又被告於警詢時供稱：張羽萱接到胞弟張俊傑打來的電話後
    ，張羽萱說弟弟打來要叫她回家，因在沿山道快到伊住處了
    ，伊問張羽萱是要回伊住處還是大湖的家，張羽萱說考慮看
    看，又講與母親爭吵完全是為了伊，伊告訴張羽萱不管對誰
    ，態度要好一點，妳媽媽拿錢給妳，就算不要也不可以用丟
    的，伊會回去載妳，是因為妳媽媽要伊回去載妳，妳這種舉
    動會傷媽媽的心，結果張羽萱就說她「死一死算了」，直接
    就開車門跳下車等語（見相驗卷第7-8 、90頁）；復於檢察
    官偵訊時供述：伊離開詹松仁住處後，伊沿經國路轉沿山道
    行駛，張羽萱接到弟弟的電話後，伊跟張羽萱說話，有一點
    爭執，張羽萱就跳車，伊與張羽萱發生爭執時，車速很慢，
    因為該地點前方有岔路，各往伊位於苗栗縣公館鄉鶴岡村住
    處及往張羽萱大湖住處的方向，伊車速很慢，不會超過40公
    里，伊聽到張羽萱開車門的聲音，伊問她幹嘛，她說「我死
    一死算了」，2 隻腳跨出車門，腳帶身體往車外滑出去等語
    （見相驗卷第43頁背面-44 頁）；再於本院審理時供稱：張
    羽萱接完電話後，伊問張羽萱是否要回大湖，她說要考慮看
    看，伊對張羽萱說不要跟你母親生氣紅包的事，伊會回去載
    她，是因為她母親在哭，張羽萱聽了之後說她去死一死好了
    ，就轉身開啟車門，那時車子還在行進，伊有發現張羽萱開
    車門，伊想要抓她的手，但沒抓到，那時候事情發生的很快
    ，伊沒有馬上煞車，是因為她常常都是平常有點口角，就打
    開車門馬上就要下車，每次都有這種動作，伊不以為她要跳
    車，伊以為她只是要下車而已，所以沒有馬上煞車，張羽萱
    不是從車上跳出去的，是腳先出去再滑出去，是腳踏踏板不
    小心滑倒，整個人從門縫滑出去，伊聽到慘叫聲時，伊翻過
    去看到她的頭在座椅旁邊，門縫那邊，伊才煞車等語（見本
    院卷第96、248-249 頁），依被告上開供述，其於張羽萱接
    獲胞弟來電後，因指責張羽萱對母親之態度而有與張羽萱發
    生爭執，張羽萱打開車門，並揚言「死一死算了」，則被告
    明知張羽萱因與其發生爭執，負氣而開啟車門，揚言「死一
    死算了」，其主觀上當可預見張羽萱有隨時跌落地面之危險
    ，並可能因墜落地面而受傷甚或死亡，卻自恃以往長期與張
    羽萱相處之經驗，自信張羽萱僅係作勢不致掉落車外，而未
    及時停車或採取其他適當之防免措施，致張羽萱因將雙腳伸
    出車外，踩在車外腳踏板時，不慎滑落，造成頭部撞擊地面
    ，經送醫救治後，仍不治死亡。
  (四)按刑法第276 條第1 項普通過失致人於死罪，係指行為人有
    過失行為，且因過失行為致生被害人死亡結果，而刑法上之
    過失可分為無認識過失及有認識過失，前者係指行為人按其
    情節應注意，並能注意而不注意者；後者又稱疏虞過失，係
    指行為人對於構成要件事實，雖預見其能發生而確信其不發
    生者而言，刑法第14條定有明文。申言之，無認識過失乃客
    觀狀態下，就其個人情況負有注意義務，且有能力注意，但
    竟不注意，而在主觀心態上毫無認識之情狀下，實現不法構
    成要件；有認識過失乃行為人雖認識其行為有實現不法構成
    要件之可能性，但因違背義務地過分自信，而低估危險，認
    為其行為不致實現不法構成要件，乃貿然從事原欲實行之行
    為，終致實現不法構成要件之主觀心態而言；然間接故意與
    有認識過失之區別，在於二者對構成犯罪之事實雖均預見其
    能發生，前者對其發生並不違背其本意，後者則確信其不發
    生。次按過失致人於死罪與同法第277 條第2 項前段之傷害
    致人於死罪間之區別，應以行為之初有無傷害人之故意為斷
    。前者無傷害之本意，純因疏虞或懈怠，而生死亡之結果，
    後者本意在於傷害，而生死亡之加重結果，其間並無致死之
    過失行為，依刑法第17條之規定，對所生死亡加之重結果，
    以行為人客觀上有預見其死亡結果之發生可能而主觀上未預
    見者為要件。若主觀上有預見，而結果之發生又不違背其本
    意時，則屬不確定故意之範圍。質言之，主觀構成要件之故
    意係就行為人主觀上之認知來判斷，與其他一般正常之人在
    客觀合理之情形下所為認知不同，若行為人之認知能力較一
    般客觀正常標準為低，仍應就該行為人之認知能力為認定標
    準（最高法院47年臺上字第920 號、61年臺上字第289 號判
    例及72年臺上字第4249號、94年臺上字第4517號判決意旨可
    參）。是刑法第277 條第2 項之傷害致死罪，行為人須先有
    傷害之故意（直接故意或間接故意）始得成立。公訴人雖以
    ：(1)被告就被害人致死原因，聲稱係被害人於行進中之車內
    跳車所致，然依速度之慣性作用，由行進中之車輛跳車，身
    體接觸地面後會繼續翻滾，觸地碰撞造成身體主要損害，後
    續翻滾將造成身體突出部位擦挫損傷，稽以被害人於案發時
    穿著之衣褲並無拉扯或摩擦痕跡，且被害人除左臂前側、左
    腕橈側拇指基部及尺側、右手腕橈側及左踝外側瘀傷、左耳
    後及枕部頭皮腫脹、後枕部頭皮下廣泛出血、左後枕骨線性
    骨折外，其他部位如額頭、臉頰、鼻尖、下巴、肩頭、手肘
    、手腕、手背、膝蓋、腳踝及足背等身體突出部分並無任何
    擦挫傷，認被害人顯非由行進中之車輛跳車而受有前述之傷
    害。(2)參以被害人外傷部分主要受傷部位乃位於左後枕骨骨
    折，則依被告所稱被害人係坐於右前側，縱被害人有跳車情
    事，其主要受創部位若非前額部位則為頭部右側，殊無在左
    後枕骨部位受有骨折之情事，而認被告所辯不足採。(3)被害
    人既非由行進中之車輛跳車，並參以被害人所受前述手臂及
    左右腕瘀傷之傷害，則被害人於左後枕部分撞擊不明鈍物前
    ，與被告有拉扯之情事。因而認被害人係因被告之拉扯、推
    擊而撞擊不明鈍物，受有其述傷害而傷重不治，被告有傷害
    致死犯行云云。惟查：
  1.證人即被害人張羽萱之母丙○○○於本院審理時證稱：被告
    與女兒張羽萱為男女朋友，交往約有2 年，有談過結婚的事
    ，伊有說先給兒子娶媳婦，過4 個月後，再讓女兒出嫁，2
    人平日相處雖會吵架，但不會很久，一個硬，一個又軟了，
    所以一下就過了等語（見本院卷第144-145 頁），顯見被告
    與張羽萱之感情融洽，雖偶有爭吵，但不會有激烈衝突或曾
    有何肢體上之不當行為。而本件案發當日，被告雖自承有與
    被害人發生爭執，然而究其爭執之原因，係因被害人為被告
    抱不平而與母親爭吵，被告竟指責其對母親態度不佳，因覺
    委屈而與被告起爭執，被告主要目的應僅係為規勸被害人，
    衡情應無對維護自己而與母親爭吵之被害人為傷害行為之動
    機。
  2.再觀諸法醫師石台平出具之再鑑定書，雖說明：由行進中車
    輛跳落或墜落，由於速度之慣性作用，身體在觸地後會繼續
    翻滾數次，依法醫學理，觸地碰撞會造成身體（較嚴重的）
    主要損傷，後續翻滾會造成身體突出部位的次要或輕度擦挫
    損傷，解剖照片之額頭、臉頰鼻尖、下巴、肩頭、手肘、手
    腕、手背、膝蓋、腳踝、足背等身體突出部位，未見任何擦
    挫損傷，張羽萱所著衣褲無拉扯或摩擦破損，不符合由行進
    車輛中跳車致傷、死亡等情。惟證人即鑑定人石台平於本院
    審理時證稱：這個案子當初檢察官交付的時候，是以死者是
    在97年4 月6 日，由差不多30公里左右速度的車子上跳車造
    成傷害，住院3 天死亡的資料要伊分析，是不是從車上跳下
    來，那這個問題其實非常簡單，伊看了所要求的照片以後，
    認為以一個行動30公里的車輛，速度還算蠻快的，所以死者
    下來以後，絕對不可能立刻停止，應該會有一個跌倒，跌倒
    以後繼續翻滾，再翻兩、三滾是很自然的事情，所以當一個
    人沒有防護裝備的時候，從這樣一個車上掉下來，她很多暴
    露的地方，手臂、手指突出來的地方、手腕突出來的地方、
    手肘、額頭、臉頰、下巴比較突出來的地方，這些沒有防護
    的位置，一定多少都會擦傷，因為身體自然翻滾的作用，那
    如果有穿衣服可能某些地方會被保護到，但是還是有很多暴
    露的地方，這個是處理一般車禍經常看到的，這些傷沒有治
    療的價值，幾天就會自然的好了，也不會致命，但是它是一
    個很重要的相關的傷勢，本案死者只有活3 天，這些相關的
    傷勢不可能痊癒，這些相關的傷勢大概需要10天到兩個禮拜
    ，所以如果有的話，傷勢一定還在，但是遺體照片沒有看到
    任何的相關傷勢，所以排除從行動30公里的車速的車輛上跌
    下來；若人是從車上跳落，翻滾會比較多，如果是滑落的話
    ，會比較少，就是有跳躍的話，除了車速以外還有自己的一
    個力量，則會有兩個力量，如果是滑落造成的傷，就是車速
    30公里帶給她的傷害，因為任何一個人或是東西，從車速30
    公里的車上掉下來，不可能掉下來就停下來了，只要有速度
    就會移動、滑動，不一定完全是要翻滾；本案死者伊不認為
    是被別人打死的，而是死者的頭去撞到東西，撞到牆或地都
    有可能，但是這個過程伊不認為是有30公里的速度存在，而
    是沒有速度，就是說死者的頭單純去撞到致傷物，或者是很
    少的速度，因為死者有骨折是算嚴重的傷，這撞擊的力道是
    很大，伊不認為是走路跌倒，因為走路跌倒很少造成這麼嚴
    重的傷等語（見本院卷第87-91 、93頁），是鑑定人石台平
    所出具之再鑑定意見，係建立在被害人係自時速30公里的車
    輛上跳車為前提，而認被告所述不實。惟被告雖於警詢時供
    述：當時車速約30公里左右（見相驗卷第7 頁）；於檢察官
    偵訊時則係供稱：車速很慢，不超過40公里（見相驗卷第44
    頁），而於被害人送醫時，則係對醫師陳述當時車速約10餘
    公里（見相驗卷第67頁），是被告對於案發時車速僅一致供
    述很慢，但究為若干，顯無法確認，自難遽認案發時車速確
    係30公里，而以此為不利被告之認定。
  3.又證人即出具本案鑑定書之法務部法醫研究所之鑑定人法醫
    陳明宏於本院審理時亦到庭證稱：伊在為本案鑑定時，有參
    考死者所穿著衣褲照片、現場及車輛照片，伊會在鑑定結果
    做出「疑自行進中車輛墜落」之結論，最主要是檢察官在97
    年4 月9 日鶴岡派出所所作的訊問筆錄，被告他當時的敘述
    說他的車速很慢，因為該地點前方有叉路，各往我家及死者
    大湖家的方向，我的車速很慢，不會超過40公里，其實被告
    當時並不確定他的車速是多少，只說很慢，沒有超過40公里
    ，且死者不是直接往車子外面跳，是慢慢滑下去的，然後漸
    漸的頭才出去到外面，依照被告補充說明，是看到死者頭還
    在車裡面，他踩下煞車了，不能夠確定那時候的車速是多少
    ，但那時候他踩下煞車，死者可能在踩下煞車後有再繼續往
    下滑，就不能夠用30公里的時速來作為一個判斷的依據，伊
    承認在30公里的時速掉出去，身體發生滾動的機會非常的大
    ，掉到外面會發生滾動，其實速度當然是一個很重要的原因
    ，但是接觸的位置或是接觸的面，其實也是很重要，如果是
    一個接近圓形的東西的話，當然在快速的速度掉落到外面來
    ，一定會滾，在行進中的車輛很容易發生滾動沒有錯，可是
    如果我們在行進中的車輛丟一塊板子扁或薄的丟到外面地上
    ，它並不會滾動，它掉到地上就不會滾動，所以如果接觸面
    積大的話，或是那個東西薄、扁的話，其實它不見得會發生
    滾動，伊認為如果說速度相當慢的時候，然後人從車上滑出
    去的時候，是以一個大的面積去接觸到地面，那個時候並沒
    有一定會發生滾動的必然發生的條件在，人是前後扁平的，
    是一個比較類似橢圓形的斷面，並不是一個正圓的，伊很同
    意石法醫說的，就是在快行進中車輛掉到外面來，一定會有
    滾動發生，一定會有關聯性的外傷出現，這是一個正確的說
    法，但是在這件案子，依照被告的敘述，在沒有證實之前，
    是採取相信被告的說法，然後用被告的說法來比對在死者身
    上發現所看到的傷勢，看看吻不吻合的態度來作結論，因為
    死者就只有出現後腦勺的傷，然後左手有比較多的抓、握的
    情形，右手的話是一個瘀傷，跟關係人說他有試圖抓住死者
    的左手，但死者是坐在副駕駛座，抓、握當然是抓在她的左
    手，右手沒有抓到，死者落地以後另一隻手撐在地上，有可
    能落地撐住地上的是右手，所以右手的手腕有瘀傷，所以這
    個對照起來好像似乎是個吻合，只是伊沒有把滾動這個因素
    考慮進去，是認為不一定要發生滾動，所以比較傾向說還是
    有可能從行進中的車輛慢慢滑下去的這種狀況；依照慣性，
    我們從一個移動中的物體掉下去，身體也帶著出到車輛時候
    的速度，我們在接觸地面的話，會受到地面的摩擦就會發生
    停止，停止的時候身體的重心不一定是沒有接觸到地面，重
    心還繼續往前，所以會有翻滾的動作出來，假如我們是接觸
    一個比較大的平面，我們不是用肩膀著地或是用側面著地，
    是用背面去著地的話，那可能很快就被地面的磨擦力把她拉
    停，我們的翻滾力量沒有高過重心的時候，她可能沒有產生
    翻滾的動作出來；若車速很慢，人走路的速度可以跟上車速
    ，大概就可以不一定會發生滾動，身體就不一定會有關聯性
    外傷；本案死者後枕有一個很長的線性骨折，這個力量單從
    死者站立的高度150 至160 公分量躺下去的慣性跟重力加速
    度，大概沒有辦法造成骨折，伊同意石法醫說自己跌倒的可
    能性比較少，要有一些助力讓它的速度更快一點才有辦法等
    語（見本院卷第101-107 頁），是依上開意見，其雖亦認為
    可以排除死者從行動30公里車速的車輛上跌下來之情況，然
    無法完全排除在車速相當慢，大概人步行可跟上車速，人從
    車上滑出，以一個大的面積去接觸到地面之情形下跌落車外
    之可能性，自應為有利被告之認定。況且，依上開鑑定人石
    台平之證詞，其既認為本案應是死者的頭單純去撞到致傷物
    ，或者是很少的速度，因為死者有骨折是算嚴重的傷，撞擊
    力道是很大，不認為是走路跌倒；而有速度就會移動、滑動
    ，不一定完全是要翻滾，足見其亦不完全排除死者係在有速
    度之情況下頭部撞物致死，且不一定會翻滾，益見鑑定人陳
    明宏所述並非無據。另被害人案發當日所著衣物雖經送本院
    勘驗及送內政部警政署刑事警察局鑑定結果，均未發現刮擦
    、磨損、土石或砂石殘留痕跡，此有本院98年9 月24日勘驗
    筆錄、內政部警政署刑事警察局98年12月10日刑鑑字第0980
    164856號鑑定書在卷足參（見本院卷第165 、202-204 頁）
    ，然扣案衣物僅有被害人所穿著之外套、內搭褲及內衣褲，
    並無穿著在內搭褲外的連身衣裙，而該連身衣裙係包覆被害
    人身體之主要衣物，自無法僅憑穿著在連身衣裙內之內搭褲
    、內衣褲及外套上無刮擦、磨損、土石或砂石殘留痕跡即遽
    認被害人並非從車上掉落。
  4.至於公訴人雖以被害人係坐於車輛右前側，縱被害人有跳車
    情事，其主要受創部位若非前額部位則為頭部右側，殊無在
    左後枕骨部位受有骨折，而認被告所辯不足採。惟證人即鑑
    定人陳明宏於本院審理時證稱：若依被告所述死者是打開車
    門之後，雙腳先出去，著地之後才滑出去之情況下，死者跌
    落的方向，要看她重心的方向，不是一概而論，要看當時她
    重心的方向，如果重心是在車內的話，當然往後仰是有可能
    ，如果她重心那時候已經在車門外的話，往車門外往前趴的
    機會會比較大等語（見本院卷第105-106 頁），是公訴人前
    開推論，難認有據，殊難採信。另被害人之左臂前側、左腕
    橈側拇指基部及尺側、右手腕橈側雖有瘀傷，然被告否認與
    被害人拉扯，並抗辯：可能係被害人在醫院救治時攙扶被害
    人或移動被害人身體所致等語。而依證人即鑑定人甲○○○
    ○所述，該等點狀瘀血斑，在法醫學上為抓握痕，抓握痕只
    能解釋有肢體接觸（見本院卷第95頁），足見並無證據證明
    該等抓握痕係被告與被害人拉扯所致；且觀諸被害人於行政
    院衛生署苗栗醫院就診時之急診護理評估暨紀錄所載內容，
    被害人活動須扶持（見該病歷第24頁），而被害人死亡前在
    醫院救治有3 天之久，其間因扶持被害人或其他醫療作為而
    造成該等抓握痕並非毫無可能，自無法僅憑被害人手臂及左
    右腕瘀傷即認被告有於案發時與被害人發生拉扯，而有傷害
    被害人之情事。
  5.參以證人即鑑定人甲○○○○於本院審理時證稱：依被害人
    到署立苗栗醫院救治之病歷顯示，被害人到院時昏迷指數是
    9 分，意識應該還清楚，可以陳述，只是很不舒服，如果顱
    內有出血，頭會很痛，不至於到昏迷不醒等語（見本院卷第
    95-96 頁）；證人即行政院衛生署苗栗醫院護理人員乙○○
    於本院審理時亦證述：97年4 月7 日凌晨12點以後，伊有照
    護過張羽萱，在查房時，張羽萱還會很燥動，一直在大吼大
    叫說她頭痛，交班後，張羽萱還是一直持續大吼大叫說她頭
    很痛，一會兒跪在床上，一會兒坐著，一會兒躺著，所以有
    問值班的醫師，最後給她過一次止痛藥，之後她還是會一直
    說頭痛，可是有比之前情況安靜下來，大概隔半個小時左右
    ，她的家屬就出來說覺得她怪怪的，去看的時候，她就跟之
    前已經不一樣了，只是一些呻吟，給她一些疼痛、刺激，她
    會把伊的手撥開，可是問她什麼，她都沒有辦法回答，那時
    候就聯絡醫師，緊急再去切一次CT，一開始照料時，張羽萱
    還是有意識，會說她頭很痛，不算是清醒，應該算意識有點
    混亂，問她哪裡不舒服，她還是會表達說她頭痛，伊在護理
    紀錄上記載97年4 月7 日凌晨0 時20分「S：我頭很痛，我
    要打針」，是張羽萱自己講出來的等語（見本院卷第154-15
    5 、160-161 頁），互核上開證人之證詞，堪認被害人張羽
    萱於97年4 月6 日晚間10時14分到署立苗栗醫院救治時，意
    識應該清楚，且可理解問題，並可以陳述，是若被告確實「
    拉扯、推擊」被害人，致被害人頭部撞擊硬物成傷，衡情應
    會對加害人有不滿、責怪，甚或叫罵、仇視等情緒，鮮少有
    毫無反應之情形，益徵被告辯稱：伊並沒有拉扯、推擊，傷
    害張羽萱乙節，並非不可採信。
  6.另按測謊鑑定，係以測謊器記錄受測者在回答問題時之情緒
    波動與生理反應，以判斷受測者是否說謊，然受測者當時之
    生理狀態、心理狀況、現場環境及外在氣氛等因素，均足以
    影響其作答，故鑑驗結果雖可作為審判之參考，但不得採為
    唯一或絕對之依據（最高法院91年臺上字第6254號判決可資
    參照）。本案被告丁○○經送內政部警政署刑事警察局為測
    謊鑑定之結果，雖認「受測人丁○○於測前會談否認有推張
    羽萱下車，並稱張羽萱是自己下車的，經測試結果，呈不實
    反應」，此有該局99年3 月15日刑鑑字第0990033311號鑑定
    書1 份附卷可憑（見本院卷第213-216 頁），然依卷附證據
    資料，並無積極證據，足以證明被告於案發當時有推被害人
    ，依前揭說明，自不能以前揭測謊鑑定報告，作為認定被告
    有推被害人下車之唯一證據；況且，被告另於法務部調查局
    實施測謊結果，係認「丁○○稱：(一)張羽萱跌落地面非渠推
    的；(二)未推落張羽萱。上述問題經測試因膚電反應不一致，
    不能研判有無說謊」，亦有該局98年10月14日調科字第09
    800527610 號測謊報告書1 份在卷可參（見本院卷第176-19
    0 頁），足見依現存科技測謊準確度尚未達百分之百，斷不
    得僅依測謊報告作為有罪判決之依據。
  (五)綜上所述，公訴人所舉之證據，難認被告主觀上有傷害被害
    人之故意，且客觀上亦無證據證明被告有「拉扯、推擊」被
    害人之傷害行為，難認被告有公訴人所指傷害張羽萱致死之
    犯行。惟被告駕車搭載被害人，於途中與被害人發生爭執，
    且明知被害人因與其發生爭執，已負氣開啟車門，並揚言「
    死一死算了」，當可預見張羽萱有可能發生跌落地面死亡之
    危險，已如前述，卻因過度自信與張羽萱相處之經驗，認被
    害人不至於有危險舉動而掉落車外，仍未及時停車或採取其
    他適當之防免措施，致張羽萱因將雙腳伸出車外，踩在車外
    腳踏板時，不慎滑落而墜車死亡，被告主觀心態確屬有認識
    之過失。又被告過失行為與被害人死亡結果間，具有相當因
    果關係。本件事證明確，被告上開因過失致人於死之犯行堪
    予認定，應依法論科。
二、核被告丁○○所為，係犯刑法第276 條第1 項之過失致死罪
    。公訴人雖認被告係犯刑法第277 條第2 項前段之傷害致死
    罪，惟被告欠缺傷害之直接或間接故意，已如前述，公訴人
    起訴法條容有未洽，惟因基本社會事實仍屬同一，爰變更起
    訴法條。爰審酌被告與被害人張羽萱為男女朋友關係，自恃
    而輕忽，致有本案犯行，並造成無法回復之損害，行為應予
    非難，且犯後矢口否認犯罪，態度並無足取，惟被害人對於
    本件死亡結果之發生並非全無咎責，被告惡性究非重大，兼
    衡被告過失程度之輕重、智識程度、生活狀況及尚未與被害
    人家屬達成民事和解等一切情狀，量處如主文所示之刑，以
    示懲儆。
據上論斷，應依刑事訴訟法第299 條第1 項前段、第300 條，刑
法第276 條第1 項，刑法施行法第1條之1，判決如主文。
本案經檢察官黃俊鳴到庭執行職務。
中    華    民    國    99    年    6     月    24    日
                  刑事第三庭  審判長法  官  柳章峰
                                    法  官  顏苾涵
                                    法  官  林佩儒
以上正本證明與原本無異。
如不服本判決應於收受判決後10日內向本院提出上訴書狀，並應
應敘述具體理由。其未敘述上訴理由者，應於上訴期間屆滿後20
日內向本院補提理由書(均須按他造當事人之人數附繕本)「切勿
逕送上級法院」。
                                    書記官  陳玲君
中    華    民    國    99    年    6     月    24    日
附錄本案論罪科刑法條：
刑法第276條
因過失致人於死者，處2 年以下有期徒刑、拘役或2 千元以下罰
金。
從事業務之人，因業務上之過失犯前項之罪者，處5 年以下有期
徒刑或拘役，得併科3千元以下罰金。

司法院資訊處製作；財團法人民間司法改革基金會備份。
